臺灣高等法院民事判決
109年度重上字第316號
上  訴  人  葉耀鴻  
訴訟代理人  裘佩恩律師
被 上訴 人  葉時榮  
訴訟代理人  馬廷瑜律師
            陳昱維律師
            陳明正律師
上  一  人
複 代理 人  陳璞瑜  
上列當事人間請求返還房屋等事件，上訴人對於中華民國109年3
月16日臺灣臺北地方法院108年度重訴字第264號第一審判決，提
起一部上訴，本院於109年11月10日言詞辯論終結，判決如下：
    主  文
原判決關於駁回上訴人下列第二至四項之訴及其假執行之聲請部
分，暨除確定部分外之訴訟費用裁判均廢棄。
被上訴人應將門牌臺北市○○區○○街○○○號四樓房屋全部騰空遷讓
返還上訴人。
被上訴人應給付上訴人新臺幣貳拾伍萬玖仟柒佰伍拾貳元。
被上訴人應自民國一百零九年九月一日起至返還第二項房屋之日
止，按月給付上訴人新臺幣壹萬零肆佰壹拾參元。
其餘上訴駁回。
第一審除確定部分外、第二審訴訟費用由被上訴人負擔。
本判決第二項於上訴人以新臺幣陸佰柒拾伍萬元供擔保後，得假
執行。但被上訴人如以新臺幣貳仟零貳拾肆萬玖仟玖佰捌拾柒元
為上訴人預供擔保，得免為假執行。
本判決第三項於上訴人以新臺幣玖萬元供擔保後，得假執行。但
被上訴人如以新臺幣貳拾伍萬玖仟柒佰伍拾貳元為上訴人預供擔
保，得免為假執行。
　　事實及理由
一、上訴人主張：伊母親萬美雪於民國106年間死亡，所遺門牌
    臺北市○○區○○街000號4樓房屋（即臺北市○○區○○段0000○號
    ，下稱系爭房屋）經繼承人協議分割，由伊取得系爭房屋所
    有權。然被上訴人現無權占有系爭房屋，受有相當於租金之
    利益，致伊受損害，應騰空遷讓返還系爭房屋，並返還不當
    得利或賠償損害等情。爰依民法第767條第1項前段、第184
    條第1項前段、第179條規定，求為命被上訴人騰空遷讓返還
    系爭房屋，並給付新臺幣（下同）28萬8,616元及自109年9
    月1日起按月給付1萬1,570元（計算式如附表1所示）之判決
    （原審就此部分為上訴人敗訴之判決，其提起上訴，其餘未
    繫屬本院部分，不予贅述）。上訴聲明：㈠原判決關於駁回
    上訴人下列第㈡、㈢項之訴及其假執行之聲請部分均廢棄。㈡
    被上訴人應將系爭房屋全部騰空遷讓返還上訴人。㈢被上訴
    人應給付上訴人28萬8,616元，並自109年9月1日起至返還系
    爭房屋之日止，按月給付上訴人1萬1,570元。㈣前2項除按月
    給付部分外願供擔保請准宣告假執行。
二、被上訴人則以：伊亦為萬美雪之子，雖於86年10月28日出養
    於伊之姑母葉瑩玉，然伊仍與萬美雪以母子關係相處。伊自
    91年間北上工作起，住在系爭房屋迄今，且為戶長，並經萬
    美雪允諾將系爭房屋贈與伊，伊係有權占有系爭房屋，惟萬
    美雪生前未及辦理所有權移轉登記等語，資為抗辯。
三、被上訴人之生母為萬美雪，於86年10月28日由姑母葉瑩玉收
    養；系爭房屋原為萬美雪所有，其於106年1月31日死亡，由
    上訴人於107年8月30日以分割繼承為原因，登記為系爭房屋
    所有人，該房屋現由被上訴人占有等事實，為兩造所不爭執
    （見本院卷第140頁），堪信屬實。上訴人請求被上訴人騰
    空遷讓返還系爭房屋，並給付無權占有系爭房屋所生相當於
    租金之不當得利或損害賠償，為被上訴人以前詞所拒。茲就
    爭點論述如下：
  ㈠被上訴人無權占有系爭房屋，應騰空遷讓返還上訴人：
　⒈所有人對於無權占有其所有物者，得請求返還之，此觀民法
    第767條第1項前段規定甚明。又以無權占有為原因，請求返
    還所有物之訴，被告對原告就其物有所有權存在之事實無爭
    執，而僅以非無權占有為抗辯者，原告於被告無權占有之事
    實，無舉證責任。被告應就其取得占有，係有正當權源之事
    實證明之。如不能證明，則應認原告之請求為有理由。
　⒉稱贈與者，謂當事人約定，一方以自己之財產無償給與他方
    ，他方允受之契約，民法第406條亦有明文。而主張法律關
    係存在之當事人，須就該法律關係發生所須具備之特別要件
    ，負證明責任。贈與契約固非要式行為，不以書面成立為必
    要，惟仍應以贈與人及受贈人就契約內容互相表示一致，贈
    與契約始克成立。被上訴人辯稱：萬美雪生前允諾贈與系爭
    房屋予伊，而為伊有權占有系爭房屋之正當權源等語（見本
    院卷第242頁），為上訴人所否認。揆諸前揭說明，被上訴
    人自應就其與萬美雪針對系爭房屋贈與契約內容達到互相表
    示意思一致之事實，負證明責任。如不能證明，則應認上訴
    人遷讓房屋之請求為有理由。
　⒊被上訴人稱伊與萬美雪間就系爭房屋存有贈與契約，無非以
    ：伊出養後與萬美雪間仍以母子關係相處，關係親近，萬美
    雪感念伊的孝心，於103年9月26日與伊同遊澳洲時，允諾贈
    與系爭房屋；萬美雪如未贈與系爭房屋，伊豈會支出系爭房
    屋之稅賦與裝修費用，且聘請風水師至系爭房屋看風水，並
    以系爭房地設定抵押權向銀行貸款及清償本息；萬美雪於10
    4年間罹癌，伊為方便照顧，將其接至系爭房屋就近照顧，
    支出醫療費用、勞健保費用及手機費用等情，及室內設計承
    攬合約書、抵押借款約定書、稅額繳款書、轉帳繳納證明、
    行動電話帳單、醫療費用收據、保險費繳款書、健保費用帳
    單、LINE簡訊對話紀錄、照片、證人即風水師林賓之證言為
    論據（見原審卷一第121至139頁、第233至236頁、原審卷二
    第21至521頁、本院卷第182至197頁）。然查：
　　⑴被上訴人所泛稱：萬美華係於103年9月26日與伊同遊澳洲
      時允諾贈與系爭房屋，斯時伊生父葉清祿在場亦表示同意
      云云（見本院卷第173頁），業經上訴人否認；觀諸被上
      訴人所提LINE簡訊對話紀錄、照片（見原審卷一第121至1
      35頁、本院卷第182至197頁），僅顯示其與萬美雪感情深
      厚、互動頻繁，然無從推認彼此間有就贈與系爭房屋達到
      互相表示意思一致之事實，參以系爭房屋於萬美雪生前長
      期未移轉登記予被上訴人等情，益徵上開證據不足以證明
      贈與契約存在。
　　⑵兩造固不爭執被上訴人於99年12月24日向匯豐（台灣）商
      業銀行高雄分行借貸700萬元，以萬美雪為保證人，並於
      同日以系爭房屋設定最高限額840萬元之抵押權登記為擔
      保，嗣由被上訴人陸續清償該貸款本息之事實（見本院卷
      第140、204頁）。然債務人與抵押人未必恆為同1人，債
      務人以他人所有之不動產設定抵押權擔保向金融機構貸款
      ，事所常有。萬美雪既為被上訴人之生母，其出於親情提
      供系爭房屋設定抵押權，作為被上訴人向金融機構借款之
      擔保，自與常情相符，且被上訴人為借款人，亦應自行清
      償借款債務，不能據此即謂被上訴人有管理、處分等權限
      而為系爭房屋實質所有權人或萬美雪已同意將系爭房屋贈
      與被上訴人。
　　⑶證人林賓雖結證稱：萬美雪曾請伊到系爭房屋看風水，伊
      不知道系爭房屋何人所有，萬美雪說是被上訴人的，當時
      被上訴人在住的，因為要裝修而看風水，伊是以被上訴人
      之生肖、時辰去看，伊曾去過系爭房屋8次，都有看到萬
      美雪與被上訴人，被上訴人睡在主臥室等語（見原審卷一
      第234至235頁）。被上訴人亦提出其所簽訂裝修系爭房屋
      之室內設計承攬合約書為憑（見本院卷第176至181頁）。
      然兩造不爭執被上訴人自91年起迄今均住在系爭房屋（見
      本院卷第202頁），則其獲生母萬美雪之同意後，自可依
      其使用習慣與喜好裝修系爭房屋，以符合其實際居住之需
      求，證人林賓依系爭房屋實際使用者即被上訴人之個人資
      料提供裝修與風水建議，亦屬合理，不能因此認為被上訴
      人有管理、處分等權限而為系爭房屋實質所有權人或萬美
      雪已同意將系爭房屋贈與被上訴人。至證人林賓所證稱萬
      美雪說系爭房屋是被上訴人的等語，亦僅為該2人間之對
      話，而非證人親見親聞贈與契約表示意思一致，不足以證
      明系爭房屋之贈與契約成立。
　　⑷被上訴人雖提出系爭房屋及其基地之房屋稅、地價稅繳款
      證明文件（見原審卷二第61至81頁），然僅能證明各該稅
      賦如數繳納之事實，無法證明係由何人繳納。況依被上訴
      人與萬美雪間之簡訊對話可知，被上訴人多次依萬美雪要
      求提供金錢支付各項費用（見本院卷第182、186頁、第18
      9至191頁），自不能排除被上訴人係依萬美雪之託繳納上
      開稅賦，無法證明被上訴人有管理、處分等權限而為系爭
      房屋實質所有權人或萬美雪已同意將系爭房屋贈與被上訴
      人。至被上訴人另辯稱：伊於88至90年間代理萬美雪出租
      系爭房屋，並實際管理維護系爭房屋，而為實質所有權人
      云云，則未舉證以實其說，且被上訴人自承僅係基於代理
      人名義為之（見本院卷第228頁），出租時點88至90年間
      與其所稱萬美雪允諾贈與之103年9月26日亦差距甚遠，仍
      不足以據此證明被上訴人有管理、處分等權限而為系爭房
      屋實質所有權人或萬美雪已同意將系爭房屋贈與被上訴人
      。
　　⑸另被上訴人提出之萬美雪醫療費用收據、勞健保費用帳單
      、行動電話帳單等，均與系爭房屋贈與契約之成立與否無
      涉，被上訴人亦自承此與本件較無關聯等語（見原審卷二
      第10頁），自無法證明萬美雪將系爭房屋贈與被上訴人。
      至萬美雪及其配偶葉清祿生前決定如何分配名下之其他財
      產予子女，或該2人之其他遺產經他案判決認定歸屬為被
      上訴人（見本院卷第116至123頁），均屬另事，亦無法據
      以推認系爭房屋之贈與契約存在。
　⒋準此，被上訴人所舉上開事證，無論分別觀察或綜合研判，
    均不能證明其確經萬美雪贈與系爭房屋，而得本於該法律關
    係占有系爭房屋，且其陳明僅抗辯此一有權占有之事由（見
    本院卷第242頁）。則上訴人為系爭房屋所有人，自得依民
    法第767條第1項前段規定，請求被上訴人騰空遷讓返還系爭
    房屋。
  ㈡被上訴人應返還相當於租金之不當得利，即107年9月1日起至
    109年8月31日止共計25萬9,752元，及自109年9月1日起每月
    1萬0,413元：
　⒈無法律上之原因而受有利益，致他人受損害者，應返還其利
    益，此觀民法第179條前段規定甚明。而占有使用他人不動
    產，可能獲得相當於租金之利益，此為社會通常之觀念。又
    城市地方房屋之租金，以不超過土地及其建築物申報總價額
    年息10％為限之，土地法第97條第1項亦有明文。再依土地法
    施行法第25條規定，土地價額係指法定地價，建築物價額則
    依該管直轄市或縣（市）地政機關估定之價額。而不動產租
    金之數額，須斟酌所在位置，工商業繁榮之程度，承租人利
    用不動產之經濟價值及所受利益等項，以為決定，並非必達
    申報總價額年息10％之最高額。
　⒉系爭房屋於102年1月至109年7月之各月估定價額，業經臺北
    市政府地政局於109年8月5日函覆在卷（見本院卷143至147
    頁），並為兩造所不爭執（見本院卷第202頁）。系爭房屋
    主建物面積為139.26平方公尺，亦有建物所有權狀可稽（見
    原審調字卷第20頁）。上訴人請求被上訴人給付自其登記為
    系爭房屋所有權人後之107年9月1日起至109年8月31日止相
    當於租金之不當得利共計28萬8,616元，及自109年9月1日起
    按月給付1萬1,570元，係以上開臺北市政府地政局函覆系爭
    房屋107年1月、108年1月、109年1月之估定價額每平方公尺
    1萬0,912元、1萬0,441元、9,970元（見本院卷第146頁）及
    系爭房屋主建物面積139.26平方公尺計算各該年度之申報總
    價額，計算方式如附表1所示（見本院卷第155頁、第200至2
    01頁）。被上訴人僅對年息10％有爭執，對其餘計算方式並
    無意見（見本院卷第201頁）。
　⒊本院審酌兩造不爭執系爭房屋位於臺北市中山區之市區地段
    ，鄰近新生高架道路與國道一號高速公路，附近有大同大學
    、稻江護校、花博公園美術園區，並在捷運圓山站、民權西
    路站、中山國小站交界處，交通便利，生活機能極佳等情（
    見本院卷第140至141頁），兼衡被上訴人利用系爭房屋之經
    濟價值及所受利益等一切情狀，認以申報總價額9％計算方屬
    適當。是依兩造不爭執如附表1（年息除外）之計算方式，
    以申報總價額年息9％計算107年9月1日起至109年8月31日止
    相當於租金之不當得利共計25萬9,752元，109年9月1日起每
    月相當於租金之不當得利則為1萬0,413元（計算式詳如附表
    2所示），上訴人依民法第179條規定請求被上訴人返還不當
    得利，於此範圍應屬有據。
　⒋上訴人雖另依民法第184條第1項前段規定請求金錢給付，然
    上訴人已陳明此係與民法第179條規定屬選擇合併之擇一關
    係（見本院卷第66頁），且不能使上訴人受更有利之判決，
    是就上開已准許部分即毋庸再審究民法第184條第1項前段規
    定。至未准許部分，係因上訴人未受有相當於租金之損害，
    核與民法第184條第1項前段規定之要件不符，亦不得再依此
    規定請求被上訴人賠償。
四、綜上所述，上訴人依民法第767條第1項前段、第179條規定
    ，請求被上訴人騰空遷讓返還系爭房屋，並給付25萬9,752
    元，及自109年9月1日起至返還系爭房屋之日止，按月給付1
    萬0,413元，洵屬有據，應予准許。逾上開範圍之請求，則
    屬無據，不應准許。原審就上開應准許部分，為上訴人敗訴
    之判決，並駁回其假執行之聲請，容有未洽。上訴意旨指摘
    原判決此部分不當，求予廢棄改判，為有理由，應由本院將
    原判決此部分廢棄，改判如主文第2至4項所示，並依兩造聲
    請，就主文第2、3項分別酌定相當之擔保金額，為准、免假
    執行之諭知。至上開不應准許部分，原審為上訴人敗訴之判
    決，並駁回其假執行之聲請，核無不合。上訴意旨指摘原判
    決此部分不當，求予廢棄改判，非有理由，應駁回此部分上
    訴。
五、本件事證已臻明確，兩造所為其餘攻擊、防禦及舉證，經本
    院審酌後，認與判決結論均無影響，爰不一一論列，附此敘
    明。
六、據上論結，本件上訴為一部有理由，一部無理由，依民事訴
    訟法第450條、第449條第1項、第79條、第390條第2項、第3
    92條第2項，判決如主文。
中　　華　　民　　國　 109　　年　　11　　月　　24　　日
                  民事第十八庭 
                        審判長法  官  黃明發
                              法  官  周美雲
　　　　　　　　　　　　　　　法  官  賴彥魁   
正本係照原本作成。
如不服本判決，應於收受送達後20日內向本院提出上訴書狀，其
未表明上訴理由者，應於提出上訴後20日內向本院補提理由書狀
（均須按他造當事人之人數附繕本）上訴時應提出委任律師或具
有律師資格之人之委任狀；委任有律師資格者，另應附具律師資
格證書及釋明委任人與受任人有民事訴訟法第466條之1第1項但
書或第2項（詳附註）所定關係之釋明文書影本。如委任律師提
起上訴者，應一併繳納上訴審裁判費。
中　　華　　民　　國　 109　　年　　11　　月　　24　　日
                              書記官  高瑞君  
附註：
民事訴訟法第466條之1（第1項、第2項）：
對於第二審判決上訴，上訴人應委任律師為訴訟代理人。但上訴
人或其法定代理人具有律師資格者，不在此限。
上訴人之配偶、三親等內之血親、二親等內之姻親，或上訴人為
法人、中央或地方機關時，其所屬專任人員具有律師資格並經法
院認為適當者，亦得為第三審訴訟代理人。



附表1：上訴人主張相當於租金之不當得利數額
標的 月租金（元以下四捨五入）  年租金 107年租金 10,912元/㎡×139.26㎡×10％ ÷12＝12,663元  107年9至12月（4個月） 12,663元×4＝50,652元 108年租金 10,441元/㎡×139.26㎡×10％ ÷12＝12,117元  108年1至12月（12個月） 12,117元×12＝145,404元 109年租金 9,970元/㎡×139.26㎡×10％ ÷12＝11,570元  109年1至8月（8個月） 11,570元×8＝92,560元 租金總額：50,652元＋145,404元＋92,560元＝288,616元    
附表2：本院認定相當於租金之不當得利數額
標的 月租金（元以下四捨五入）  年租金 107年租金 10,912元/㎡×139.26㎡×9％ ÷12＝11,397元  107年9至12月（4個月） 11,397元×4＝45,588元 108年租金 10,441元/㎡×139.26㎡×9％ ÷12＝10,905元  108年1至12月（12個月） 10,905元×12＝130,860元 109年租金 9,970元/㎡×139.26㎡×9％ ÷12＝10,413元  109年1至8月（8個月） 10,413元×8＝83,304元 租金總額：45,588元＋130,860元＋83,304元＝259,752元